臺灣高等法院刑事判決　　　　　　　　96年度上訴字第2714號
上　訴　人
即　被　告　乙○○
選任辯護人　林清漢　律師
上列上訴人因殺人未遂案件，不服臺灣桃園地方法院95年度交訴
字第136號，中華民國96年4月30日第一審判決（起訴案號：臺灣
桃園地方法院檢察署95年度偵字第6505號），提起上訴，本院判
決如下：
    主  文
上訴駁回。
    事  實
一、乙○○於民國95年2 月26日中午12時許，在桃園縣龍潭鄉○
    ○路某友人住處內，飲用高粱酒5 杯後，因不滿其前妻徐秋
    杏與甲○○已同居並論及婚嫁，遂撥打甲○○之家用電話去
    電騷擾，於電話中又向甲○○表示欲找其已搬與母親徐秋杏
    同住之女兒張馨云而無著，故雙方於電話中再生爭執，乙○
    ○更心生不滿，遂萌殺意，攜帶其所有菜刀2 把，騎乘機車
    前往甲○○位於桃園縣龍潭鄉○○街5巷2號之住處（服用酒
    類不安全駕駛動力交通工具罪部分經原審判決後，被告提起
    上訴後復撤回上訴而確定），於同日下午6 時許，抵達上址
    後，旋即基於殺人之故意，自該機車腳踏墊處取出其預藏之
    菜刀2把，並一手各持1把菜刀朝當時亦在該住處門外而背對
    其之甲○○之頭部揮殺數刀，而當時亦在旁之甲○○之女余
    梵見狀即對甲○○大喊：他拿刀子等語，甲○○遂朝住處門
    內逃跑，惟乙○○雙手仍各持一把菜刀自後追砍甲○○之頭
    部，嗣因甲○○以左手阻擋，並覓得該住處一樓內之木棍持
    以阻擋（甲○○此部分被訴傷害部分，另經檢察官為不起訴
    處分），乙○○此際不慎摔倒趴臥於地，乃被甲○○制伏，
    其殺人犯行因而不遂，甲○○因而受有頭皮切割傷口（約10
    公分）、左腕多重切割傷（約6公分及4公分）之傷害。嗣於
    同日下午6 時30分許，經警據報前往到場處理，始查獲上情
    ，並扣得乙○○所有之菜刀二把。
二、案經甲○○訴由桃園縣警察局龍潭分局報告臺灣桃園地方法
    院檢察署檢察官偵查起訴。
    理  由
一、訊據被告乙○○固坦承告訴人甲○○所受之前開傷勢為其持
    菜刀揮砍所造成之事實，惟矢口否認有何殺人之犯意，辯稱
    ：我承認有帶菜刀過去甲○○住家那邊，但是我並沒有要殺
    甲○○的意思，因為那天我打手機給張馨云，可是她都沒有
    接我的電話，我只可以打她住家（指告訴人甲○○住處）的
    家用電話，那時候我有喝一點酒，而甲○○也罵我母親，甲
    ○○對我非常反感，因此我去找甲○○理論，沒有想到我到
    了以後，甲○○就在屋外開始動手拿棍子打我，木棍是甲○
    ○打我之後打斷的，而且我的腳傷在骨科有照X 光，醫生有
    表示我這種病狀不可能用跑的，因此我不可能追殺甲○○云
    云。
二、然查：
（一）被告雖矢口否認有何殺害告訴人甲○○之犯意，並以前揭
      情詞置辯。惟查，被告於95年2 月26日中午12時許飲酒後
      ，撥打告訴人甲○○之家用電話去電騷擾，於電話中向告
      訴人甲○○表示欲找其已搬與母親徐秋杏同住之女兒張馨
      云而無著，故雙方於電話中再生爭執，遂於同日下午6 時
      許，駕駛前開機車抵達告訴人甲○○位於桃園縣龍潭鄉○
      ○街5巷2號之住處停妥機車後，旋即彎腰自該機車腳踏墊
      處取出其所有之菜刀2把，並一手各持1把菜刀朝當時亦在
      該住處門外而背對其之告訴人甲○○之頭部揮砍數刀，而
      當時亦在旁之告訴人甲○○之女余梵見狀即對告訴人甲○
      ○大喊：他拿刀子等語，告訴人甲○○遂朝住處門內逃跑
      ，惟被告雙手仍各持1 把菜刀自後追砍告訴人甲○○之頭
      部，嗣因告訴人甲○○以左手阻擋，並覓得該住處1 樓內
      之木棍持以阻擋，被告此際不慎摔倒趴臥於地，遂被告訴
      人甲○○制伏而不遂，嗣於同日下午6 時30分許，經警據
      報前往到場處理而查獲一情，業據證人即告訴人甲○○、
      證人余梵、證人即到場處理員警邱曉志分別於原審審理中
      結證敘述上開情節明確，復有被告及其選任辯護人所不爭
      執其證據能力之扣案被告所有之菜刀2 把可資佐證。雖證
      人甲○○為本件之被害人，然衡以證人甲○○、余梵並未
      曾與被告主動結怨，而證人邱曉志係據報前往現場處理員
      警，與被告間素昧平生且又無怨隙，證人3 人實無須甘冒
      偽證罪責，杜撰事實惡意設詞誣陷被告之理！且證人3 人
      上開所述又大致相符一致，是以證人3 人之上述證詞，應
      屬可採。準此，本件被告起意殺人並著手實行惟遭告訴人
      甲○○抵抗而未遂之過程情節屬實，應堪認定。
（二）按殺人與傷害致死之區別，即在下手加害時有無死亡之預
      見為斷。至受傷處所是否致命部位，及傷痕之多寡，輕重
      如何，僅足供認定有無殺意之參考，原不能為區別殺人與
      傷害致人死之絕對標準；刑法上殺人罪與傷害人致死罪之
      區別，本視加害人有無殺意為斷，被害人所受之傷害程度
      ，固不能據為認定有無殺意之唯一標準，但加害人之下手
      情形如何，於審究犯意方面，仍不失為重要參考資料；犯
      罪之故意，祇須對於犯罪事實有所認識而仍實施為已足；
      殺人未遂罪之成立，以有戕害他人生命之故意，著手於刺
      殺之實行而未發生死亡之結果為要件（最高法院19年上字
      第718號、20年非字第104號、30年上字第2671號及47年台
      上字第1364號判例意旨可資參照）。本件觀以告訴人甲○
      ○所出具而為被告及其選任辯護人所不爭執其證據能力之
      95年2月26日長庚紀念醫院林口分院診斷證明書1份及桃園
      縣警察局龍潭分局刑案現場勘查照片6 張以觀（參見偵卷
      第23、29至31頁），可認被告係雙手分持其所有已備妥之
      菜刀2 把朝告訴人甲○○之頭部揮砍數刀，其後於被告自
      後追砍告訴人甲○○之頭部時，因告訴人甲○○以左手阻
      擋，致告訴人因此受有頭皮切割傷口（約10公分）、左腕
      多重切割傷（約6公分及4公分）之傷害一情，顯見被告雙
      手分持其所有已備妥之2 把菜刀朝告訴人甲○○之頭部揮
      砍之際，力道甚猛，其揮砍告訴人甲○○之身體頭部部位
      及力道顯然足以致人於死。再衡情以觀，人體頭部乃意識
      及呼吸中樞神經與重要動脈所聚集，顯屬要害部位，若受
      攻擊，極易造成重大傷害甚至導致生命危險，此為社會一
      般人可得而知，被告對此亦當有所認知，詎被告竟仍雙手
      分持菜刀而以猛烈之力量朝向告訴人甲○○之要害頭部不
      斷揮砍，益徵被告為此部分行為當時應有致告訴人甲○○
      死亡之主觀上殺人之直接故意，灼然甚明。
（三）又被告於上揭時地因不滿其前妻徐秋杏與告訴人甲○○已
      同居並論及婚嫁，遂撥打告訴人甲○○之家用電話去電騷
      擾，於電話中又向告訴人甲○○表示欲找其已搬與母親徐
      秋杏同住之女兒張馨云而無著，故雙方於電話中再生爭執
      一情，亦據證人即告訴人甲○○、證人徐秋杏、張馨云分
      別於原審審理中證述明確，且亦為被告所不否認，足認被
      告確有因前揭動機而心生不滿，遂引發其殺人之動機甚明
      。再衡諸社會通念而論，一般人於騎乘機車時均不會於機
      車上放置菜刀，遑論本件被告更係於機車上放置2 把菜刀
      ！雖被告辯稱：該2 把菜刀是我準備拿到北龍路的打鐵店
      給師傅磨利的，出門前我打電話給我女兒，想要告訴她我
      最近的狀況，我女兒不接我電話，我才打電話給甲○○找
      我女兒，誰知道甲○○在電話中用言語刺激挑釁我，我才
      沒有到打鐵店直接到該處找甲○○云云（參見偵卷第9 頁
      ），惟被告抵達告訴人甲○○之上址住處並停妥機車後，
      其行徑乃係一語不發，逕自自機車腳踏墊處取出該菜刀2
      把，並一手各持1 把菜刀朝當時亦在該住處門外而背對其
      之告訴人甲○○之頭部揮砍數刀一情，均據證人甲○○及
      余梵於原審審理中證述綦詳，且本院採信證人甲○○及余
      梵證述之理由，已如前述，足認被告此部分所辯，應屬事
      後卸責之詞，不足採信，被告於前往告訴人甲○○之上址
      住處所分持之2 把菜刀，其動機當係於基於殺人之犯意所
      預備，灼然甚明。
（四）被告及其選任辯護人雖以：本件係因告訴人早已於樓下門
      口持木棍等候被告至現場，係告訴人甲○○先持棍子打被
      告，所以被告才與被害人互打，告訴人甲○○受傷係被告
      正當防衛之結果，被告因酒醉及腿部舊傷，平時無法獨自
      行走，尚需要輔助工具，無法追殺告訴人甲○○云云，並
      提出龍合骨科診所診斷證明書、長庚紀念醫院、財團法人
      恩主公醫院診斷證明書、身心障礙手冊各一份以佐。然按
      ：如若被告及其辯護人所述，本件係告訴人早於被告到達
      現場前，即已持木棍待被告到來，於被告到達後即持木棍
      先對被告毆打，被告為防衛故，始持菜刀抵擋，且被告當
      時腳步舊傷並無法獨自行走等語無訛，則告訴人既早於現
      場待被告到來，且持木棍欲毆打教訓被告，依常理，應不
      待被告停好機車即搶先持木棍毆打被告，且被告當時所攜
      帶之菜刀2 把係置於機車腳踏墊上，若係告訴人先持木棍
      欲毆打被告，則於被告到場後，告訴人當立持木棍毆打被
      告，致被告措手不及，被告豈有時間自腳踏墊上拿取菜刀
      防衛之機會？且若係告訴人先持木棍毆打被告，則以該木
      棍與菜刀之長度相較，持菜刀之被告豈可能揮打到對面持
      木棍之告訴人？且更無可能以菜刀傷及告訴人之後腦杓。
      故而被告及辯護人上揭所述，顯屬事後推諉卸責之詞，均
      不足採。又被告及其選任辯護人所提出之龍合骨科診所診
      斷證明書、長庚紀念醫院、財團法人恩主公醫院診斷證明
      書、身心障礙手冊各1 份，固能證明被告兩側股骨頭缺血
      性壞死，於93年4月15日住院，93年4月16日接受兩側骨頭
      減壓手術，93年4月19日出院，自94年7月4日起至95年11
      月23日至龍合骨科診所治療，仍門診追蹤治療，95年10月
      22日住院，95年10月23日施行左髖全人工關節置換手術，
      於95年10月26日出院，共計住院5 天，續門診追蹤，被告
      雖因此於95年12月13日經鑑定後領有中度肢體障礙之身心
      殘障手冊一節，然並無從證明被告於案發當時確實無法獨
      自行走或無法追殺告訴人甲○○，且被告於案發當時既可
      自行騎乘機車，而其雙手分持菜刀一把朝告訴人甲○○之
      頭部揮砍數刀並自後追砍告訴人甲○○之頭部等情，業均
      據證人甲○○及余梵於原審審理中證述歷歷，而本院採信
      證人甲○○及余梵之證述，理由又如前述，則被告及其選
      任辯護人所提之此等書證，均不足以證明被告於案發當時
      確實無法獨自行走或無法追殺告訴人甲○○，是其此部分
      所辯，亦屬事後圖卸之詞，亦不足採。雖被告於為前揭行
      為當時確有飲酒，而為警查獲後測得其每公升呼氣酒精濃
      度達0.93毫克一節，此有桃園縣警察局龍潭分局酒精測定
      紀錄表一份在卷可參。然被告為上揭行為時，尚可清楚抵
      達告訴人甲○○之上址住處並停妥機車後，旋即彎腰自該
      機車腳踏墊處取出其所有之菜刀2把，並一手各持1把菜刀
      朝當時亦在該住處門外而背對其之甲○○之頭部揮砍數刀
      ，嗣告訴人甲○○朝該住處門內逃跑，被告雙手仍各持1
      把菜刀自後追砍告訴人甲○○之頭部一節，均據證人甲○
      ○及余梵於原審審理中證述明確在卷，是堪認被告於為前
      揭行為當時，應可理解其行為究竟為何，而無不能辨識或
      顯著降低辨識其行為違法或欠缺辨識行為之能力。更何況
      不論修正前刑法或修正後刑法第19條第3 項規定，對於此
      等因行為人故意或過失將自己陷於精神障礙之狀態之原因
      自由行為，均不認該行為可適用不罰或得減輕其刑之規定
      ，則被告及其選任辯護人此部分所辯，亦屬事後卸責之詞
      ，並不可採。
（五）綜上所述，足見被告就上述犯行所為之辯解，應屬事後避
      重就輕推諉卸責之詞，殊無可採。從而，本件事證已臻明
      確，被告犯行洵堪認定，應予依法論科。
三、核被告所為，係犯刑法第271條第2項、第1 項之殺人未遂罪
    。被告雖已著手殺害告訴人甲○○行為之實行，惟未致生死
    亡之結果，其殺人之犯行尚屬未遂，爰依修正後刑法第25條
    第2項之規定，按既遂犯之刑度減輕其刑。原審適用刑法第2
    條第1項前段、第271條第2項、第1項、修正後刑法第25條第
    2項、第38條第1項第2 款等規定，並審酌被告犯酒後萌生殺
    人之犯意，竟雙手分持菜刀揮殺告訴人甲○○之屬於身體要
    害部位之頭部，惡性非輕，犯後猶避重就輕，矢口否認犯行
    ，且至今仍未能與告訴人甲○○達成和解，賠償損失，態度
    不佳，顯無悔意等一切情狀，量處被告有期徒刑5年6月，並
    以扣案之菜刀2 把，均係被告所有且供其犯殺人未遂罪所用
    之物，併依刑法第38條第1項第2款規定，宣告沒收，經核其
    認事用法俱無不合，量刑亦屬妥適。被告猶執陳詞，上訴辯
    稱無殺人故意云云，為無理由，應予駁回。
據上論斷，應依刑事訴訟法第368條，判決如主文。
本案經檢察官張秋雲到庭執行職務。
中　　華　　民　　國　　96　　年　 　8　　月　　30　　日
　　　　　　　　  刑事第十一庭審判長法　官  張連財
　　　　　　　　　　　　　　　　　  法　官  林明俊
　　　　　　　 　 　　　　　　　　　法　官  楊照男
以上正本證明與原本無異。
如不服本判決，應於收受送達後十日內向本院提出上訴書狀，其
未敘述上訴之理由者並得於提起上訴後十日內向本院補提理由書
（均須按他造當事人之人數附繕本）。
                                    書記官  陳秋雄
中　　華　　民　　國　　96　　年　 　8　　月　　30　　日
附錄：本案論罪科刑法條全文
中華民國刑法第271條
殺人者，處死刑、無期徒刑或 10 年以上有期徒刑。
前項之未遂犯罰之。
預備犯第 1 項之罪者，處 2 年以下有期徒刑。
